臺灣高等法院高雄分院民事判決　　　　　　95年度上字第54號
上　訴　人
兼被上訴人　高雄市政府
法定代理人　丁○
訴訟代理人　李佳玲律師
複代理人　　陳忠勝律師
上　訴　人　甲○○○
訴訟代理人　乙○○
上　訴　人　戊○○○
　　　　　　己○○
　　　　　　丙○○○
　　　　　　癸○○
　　　　　　辛○○
　　　　　　子○○
　　　　　　辰○○○
兼上列七人共同
訴訟代理人　壬○○　　住高雄市前金區○○○路477巷1號
上　訴　人　庚○○　　住高雄市三民區○○○路135巷10弄9號
被上訴人　　寅○○　　住高雄市○○區○○街154號
　　　　　　卯○○　　住高雄市鹽埕區○○○路175號
兼上列二人共同
訴訟代理人　丑○○　　住高雄市○○區○○街131號5樓
上列當事人間因請求給付補償金事件，對於民國94年12月30日臺
灣高雄地方法院93年度訴字第1352號第一審判決各自提起上訴，
本院於96年11月7 日言詞辯論終結，判決如下：
    主  文
上訴駁回。
第二審訴訟費用由上訴人負擔。
　　事實及理由
一、上訴人庚○○經通知，未於言詞辯論期日到場，核無民事訴
    訟法第386 條所列各款情形，准依上訴人之聲請為一造辯論
    判決。
二、被上訴人高雄市政府之法定代理人已變更為丁○，有95年12
    月26日高雄市政府高市府人二字第0950066825函在卷可稽，
    並由丁○聲明承受訴訟（本院卷第218 至219 頁、224 至22
    5 頁）， 核無不合，應予准許。
三、上訴人兼被上訴人高雄市政府起訴主張：高雄市○○區○○
    段456 地號及同段456-2 地號土地（下稱「系爭土地」）為
    其所有，詎上訴人甲○○○等人無合法權源占用系爭土地，
    其等占用情形如下：(一)吳維川係門牌號碼高雄市前金區○○
    ○路469 號未經保存登記房屋之所有權人，該房屋自民國（
    下同）82年1 月1 日起迄92年12月31日止，即供吳維川與其
    母即上訴人甲○○○居住使用，而共同無權占用系爭土地如
    附圖所示A 、A1部分，合計61平方公尺，共同侵害高雄市政
    府之所有權，受有相當於租金之不當得利新臺幣（下同）1,
    038,304 元。(二)甲○○○自82年1 月1 日起至92年12月31日
    止，無權占用系爭土地如附圖所示B 部分，面積32平方公尺
    之土地，並建有門牌號碼高雄市前金區○○○路471 之1 號
    未經保存登記房屋居住使用，侵害高雄市政府之所有權，受
    有相當於租金之不當得利544,688 元。(三)訴外人曾德發及上
    訴人庚○○自83年間起無權占用如附圖所示D 、D1、F 、G
    部分，面積124 平方公尺之土地，並建有門牌號碼高雄市前
    金區○○○路475 號及同路477 巷1 號房屋使用，嗣曾德發
    於90年7 月31日死亡，上訴人戊○○○、壬○○、辛○○、
    己○○、子○○、丙○○○、癸○○、辰○○○等8 人為繼
    承人，迄92年12月31日止，仍與庚○○繼續無權占用前開土
    地，共同侵害高雄市政府之所有權，受有相當於租金之不當
    得利1,791,060 元。(四)訴外人楊德祿自82年間起無權占用如
    附圖所示E 、H 部分，面積70平方公尺之土地，並建有門牌
    號碼高雄市前金區○○○路477 巷1-1 號房屋使用，嗣楊德
    祿於86年11月9 日死亡，上訴人寅○○、卯○○、丑○○等
    3 人為繼承人，迄92年12月31日仍繼續無占用前開土地，共
    同侵害高雄市政府之所有權，受有相當於租金之不當得利1,
    191,505 元。爰依不當得利或侵權行為及繼承之法律關係，
    聲明請求：(一)吳維川、甲○○○應連帶給付高雄市政府1,03
    8,304 元，其中吳維川自起訴狀繕本送達翌日起；甲○○○
    自93年10月6 日起，均至清償日止，按週年利率5%計算之利
    息。(二)吳林嬉樺應給付高雄市政府544,688 元及自93年10月
    6 日起至清償日止，按週年利率5%計算之利息。(三)楊吳龍妹
    應給付高雄市政府154,050 元，及自起訴狀繕本送達翌日起
    至清償日止，按週年利率5%計算之利息。(四)戊○○○、己○
    ○、壬○○、辛○○、子○○、丙○○○、癸○○、辰○○
    ○、庚○○應連帶給付高雄市政府1,791,060 元，及自起訴
    狀繕本送達翌日起至清償日止，按週年利率5%計算之利息。
    (五)寅○○、卯○○、丑○○應連帶給付高雄市政府1,191,50
    5 元，及自93年7 月13日起至清償日止，按週年利率5%計算
    之利息。(六)願供擔保，請准宣告假執行。
四、甲○○○、戊○○○、己○○、壬○○、辛○○、子○○、
    丙○○○、癸○○、辰○○○、庚○○則以：高雄市政府違
    法取得系爭土地之所有權，且系爭土地已分別編定為公共設
    施及道路用地，高雄市政府應不能再行收益，自無受有相當
    於租金之損害可言。再者，高雄市政府已將系爭土地撥交高
    雄市政府警察局管理，高雄市政府非用益權人，自無請求上
    訴人給付使用補償金之權利。又高雄市前金區○○○路469
    號房屋，僅占用系爭土地面積55平方公尺；同路471-1 號房
    屋，僅占用系爭土地面積31平方公尺，現均為甲○○○占有
    使用。而前開成功一路469 號房屋係吳維川之父即訴外人乙
    ○○以吳維川名義所購買，供乙○○、甲○○○、吳維川共
    同居住使用。再曾德發於90年7 月31日死亡前，確實居住在
    高雄市前金區○○○路475 號，戊○○○、己○○、辛○○
    、子○○、辰○○○及庚○○，則分別於70年間、80年間、
    84年間、86年間、69年間、70年間，即遷離高雄市前金區○
    ○○路475 號及同路段477 巷1 號，對前開房屋無事實上處
    分權，亦未占用系爭土地，自無庸返還相當於租金之不當得
    利。嗣曾德發於90年7 月31日死亡後，現上開2 房屋僅由壬
    ○○、丙○○○、癸○○占有使用。至丑○○、寅○○、卯
    ○○雖係楊德祿之繼承人，惟其等分別於75年間、81年間即
    遷離高雄市前金區○○○路477 巷1-1 號房屋，無繼承前開
    房屋之意，亦無占用系爭土地之事實。再者，高雄市政府超
    過5 年之使用補償金請求權，已罹於時效而消滅等語為辯。
五、原審判命甲○○○應給付高雄市政府616,921 元，及自93年
    10月6 日起至清償日止，按週年利率5%計算之利息。戊○○
    ○、己○○、壬○○、辛○○、子○○、丙○○○、癸○○
    、辰○○○，應連帶給付高雄市政府812,518 元，及均自93
    年6 月26日起至清償日止，按週年利率5%計算之利息。上訴
    人庚○○就前項金額，於301,296 元，及自93年6 月26日起
    至清償日止，按週年利率5%計算之利息部分，應與戊○○○
    、己○○、壬○○、辛○○、子○○、丙○○○、癸○○、
    辰○○○，負連帶給付之責，駁回高雄市政府其餘之訴。甲
    ○○○以次之10人不服，提起上訴請求：(一)原判決廢棄。(二)
    上開廢棄部分，駁回高雄市政府在第一審之訴；高雄市政府
    則請求駁回對造之上訴。高雄市政府亦就原審判決提起部分
    上訴，請求：(一)原判決就下述不利於高雄市政府部分廢棄。
    (二)上開廢棄部分，被上訴人寅○○、卯○○、丑○○應連帶
    給付上訴人高雄市政府1,291,505 元，及自93年7 月13日起
    至清償日止，按週年利率5%計算之利息（吳維川、楊吳龍妹
    部份經原審判決未據上訴而確定。）
六、兩造不爭執事項：(一)高雄市政府為系爭土地之登記名義人。
    (二)吳維川於85年9 月間結婚後，已遷至高雄市○○區○○街
    495 巷5 弄8 號房屋居住，高雄市前金區○○○路469 號房
    屋及同路471 之1 號房屋，現均為甲○○○占有使用。(三)曾
    德發於90年7 月31日死亡，戊○○○、壬○○、辛○○、己
    ○○、子○○、丙○○○、癸○○、辰○○○等8 人係其繼
    承人，均未拋棄繼承。(四)高雄市前金區○○○路477 巷1-1
    號房屋為楊德祿所有，嗣其於86年11月9 日死亡，寅○○、
    卯○○、丑○○等3 人為繼承人。(五)如認高雄市政府請求上
    訴人返還所受利益有理由，其數額及計算方法如原審判決計
    算方法。(六)甲○○○、壬○○、辛○○、戊○○○、己○○
    、子○○、丙○○○、癸○○、辰○○○從88年6 月17日起
    至92年12月31日止佔用系爭土地，面積如原審勘驗的面積。
七、本院判斷：
  (一)高雄市政府收購關於對造佔用之土地是否合法？高雄市政府
    是否為系爭土地之所有權人？能否行使土地所有權人之權能
    ？
    1.按依本法所為之登記，有絕對效力，土地法第43條定有明
      文，故縱使登記有無效或得撤銷之原因，在該登記未塗銷
      以前，其登記仍不失其效力，土地登記名義人自得本於所
      有人之地位行使其權利。上訴人吳維川等9 人抗辯高雄市
      政府收購程序不合法，取得系爭土地所有權係違法云云，
      為高雄市政府所否認，依土地登記簿所載，272 號土地積
      面積為7 公畝32公釐，於35年7 月9 日所載為戴蘇瑞所有
      （前用日名田井瑞光本院卷第167 頁背面），後於38年5
      月18日贈與移轉予蔡素珠所有，於39年2 月24日登記為鍾
      志玉所有，於40年1 月9日 登記為葉朝青所有，於42年3
      月23日登記為高雄市政府所有，登記原因為收購。嗣於53
      年7 月20日272 地號之土地因分割出272 之1 地號後，面
      積為3 公畝61公釐自原地分割272 之1 地號之土地，面積
      為3 公畝71公釐，，而該27 2之1 地號之土地，即現今系
      爭456 地號、456-2 地號之土地。高雄市政府為系爭土地
      之登記名義人，有土地登記謄本2 份在卷可稽（本院卷
      257-271 頁），且吳維川等9 人就高雄市政府就收購或登
      記所有之程序有何違法並未舉證以實其說，是其上開主張
      不足採。
    2.又吳維川等9 人辯稱系爭土地係尹之先民與日人田井瑞光
      （後更名為戴瑞光）所共有，戴瑞光於39年將系爭土地賣
      予鍾志玉時，亦告知系爭土地係共有，楊吳龍妹於原審辯
      稱伊於35年即在系爭土地之房屋居住，當時系爭土地並非
      高雄市政府所有，亦未曾聽過高雄市政府收購系爭土地云
      云（原審卷第103 頁）。查35年前金段272 地號（重測後
      為後金段451 地號）土地原始登記面積為732 平方公尺，
      53年分割後面積為371 平方公尺即為現今成功一路道路部
      分，另因分割減少之登記為系爭土地即前金段272 之1 （
      重測後為現今後金段456 、456 之1 、456 之2 地號）面
      積為361 平方公尺，果如吳維川等9 人抗辯系爭土地為伊
      與戴瑞光之後手所共有，何以當時高雄市○○○○○段
      272 地號部份或全部做為道路使用時，伊或伊之先民皆不
      聞不問，僅戴瑞光之後手鍾志玉向高雄市政府要求收購施
      作道路所需之土地？足見吳維川等9 人抗辯伊為系爭土地
      之共有人應不可採。
    3.高雄市政府為既系爭土地之所有權人，自得本於土地所有
      權人之地位行使其權利。依前開土地法之規定，在該登記
      未塗銷以前，其登記仍不失其效力，故高雄市政府自得本
      於所有人之地位行使其權利。至系爭土地編定為何種用地
      ，僅係行政機關對系爭土地將來之利用預做規劃，並無礙
      土地所有權人現實行使土地所有權之權能。再者，高雄市
      政府將系爭土地撥交高雄市政府警察局管理，惟高雄市政
      府警察局係高雄市政府之下轄機關，高雄市政府因職務上
      下層級隸屬關係，使下轄機關實際執行管理工作，不能認
      高雄市政府喪失所有權人之權能，其本以所有權人地位行
      使權利，自屬正當，要非對造所得置喙。是吳維川等9 人
      抗辯高雄市政府無請求其給付使用補償金之權利等語，自
      難足採。
  (二)高雄市政府部分請求權是否已罹於時效而消滅？
    1.按無法律上之原因而受利益，致他人受有損害者，依民法
      第179 條前段規定，固應返還其利益，然占有為一事實狀
      態，有占有之事實，始受有利益，如無占有之情事，自無
      所謂受有利益之可言。復按租金之請求權因5 年間不行使
      而消滅，既為民法第126 條所明定，至於終止後之賠償與
      其他無租賃契約關係之賠償，名稱雖與租金有異，然實質
      上仍為使用土地代價，不因其契約終止或未成立而謂其時
      效之計算應有不同；又凡無法律上原因而獲得相當於租金
      之利益，致他人受損害時，如該他人之返還利益請求權，
      已逾租金短期消滅時效期間，對於相當於已罹消滅時效之
      租金利益，即不得依不當得利之法則，請求返還。
    2.查高雄市政府係依民法不當得利或侵權行為之法律關係，
      請求返還所受相當於租金之利益，故依前開規定及說明，
      消滅時效為5 年，而吳維川等人均已提出時效抗辯，是高
      雄市政府僅得請求吳維川等返還本件訴訟繫屬之日即93年
      6 月16日回溯5 年之相當於租金之利益。又本件高雄市政
      府係請求迄至92年12月31日止之相當於租金之利益，是以
      ，高雄市政府得請求吳維川等給付相當於租金之利益之期
      間，為自88年6 月17日起至92年12月31日止。
  (三)甲○○○自88年6 月17日起至92年12月31日止，是否無權占
    用系爭土地？占用之面積為何？高雄市政府依侵權行為或不
    當得利之法律關係，請求甲○○○返還所受之利益有無理由
    ？
    1.查高雄市前金區○○○路469 號房屋，係吳維川於75年10
      月4 日向訴外人馬天保買受乙節，有高雄市政府提出之前
      開469 號房屋稅籍登記資料表影本1 份在卷可佐（原審卷
      第22頁），吳維川雖不否認前開469 號房屋係以其名義買
      受，惟其抗辯稱該屋之實際買受人係乙○○等，並未舉證
      以實其說，且吳維川係53年7 月1 日出生，買受前開469
      號房屋之時，已年滿22歲，並非無行為能力或限制行為能
      力人，則縱認實際提供資金之人為乙○○，亦不能據此即
      認乙○○為買受人。又前開469 號房屋為未經保存登記之
      建物，因不能為移轉登記而不能為不動產所有權之讓與，
      僅能讓與事實上處分權，故吳維川向馬天保買受者，係前
      開469 號房屋之事實上處分權，自無疑義。
    2.又吳維川於85年9 月間結婚後，已遷至高雄市○○區○○
      街495 巷5 弄8 號房屋居住，上開469 號房屋及高雄市前
      金區○○○路471 之1 號房屋，均為甲○○○占有使用等
      節，為吳維川、甲○○○自認在卷，並有戶籍謄本1 份在
      卷可稽（原審卷第85-86頁、115-116頁），而高雄市政府
      對吳維川非前開469 號房屋之現占用人乙節亦不爭執，佐
      以吳維川已近10年未實際居住在上開469 號房屋，則吳維
      川抗辯稱其已於結婚後，將前開469 號房屋之事實上處分
      權讓與被告甲○○○，自值採信。吳維川自88年6 月17日
      起迄92年12月31日止，均無占用系爭土地，應堪認定（高
      雄市政府請求吳維川給付部分，經原審判決高雄市政府敗
      訴確定）。上開469 號房屋及高雄市前金區○○○路471
      之1 號房屋，分別占用系爭土地，如附圖所示A 、B 部分
      ，面積分別為55平方公尺、31平方公尺，合計86平方公尺
      ，現均為甲○○○占有使用；有勘驗筆錄、照片及土地複
      丈成果圖在卷可稽（原審卷第156 頁及背面），並為兩造
      所不爭執，高雄市政府主張甲○○○自88年6 月17日起至
      92年12月31日止，無權占用系爭土地，如附圖所示A 、B
      部分，面積合計86平方公尺；足資認定。
    3.按無權占有他人之土地，係侵害該土地所有人之所有權，
      應構成侵權行為，被害人對於侵權行為人得請求賠償相當
      於租金之損害。甲○○○既無權占用系爭土地，如附圖所
      示A 、B 部分，面積86平方公尺；已如前述，是高雄市政
      府本於系爭土地所有權人之地位，主張甲○○○侵害其所
      有權，受有相當於租金之利益，致其受有相當於租金之損
      害，應返還其所受利益，依前開說明，自屬有據。
  (四)訴外人曾德發與戊○○○、己○○、壬○○、辛○○、子○
    ○、丙○○○、癸○○、辰○○○、庚○○，是否無權占用
    系爭土地？占用之面積為何？高雄市政府依侵權行為或不當
    得利及繼承之法律關係，請求戊○○○等9 人返還所受之利
    益有無理由？
    1.按數人共同不法侵害他人之權利者，連帶負損害賠償責任
      ，民法第185 條第1 項前段定有明文。又繼承人自繼承開
      始時，承受被繼承人財產上之一切權利、義務；繼承人對
      於被繼承人之債務，負連帶責任，民法第1148條、第1152
      條亦規定明確。再未經保存登記不動產，雖因無從辦理繼
      承登記，致繼承人無法因繼承取得所有權，惟繼承人仍得
      因繼承而取得該不動產之事實上處分權，此與繼承人實際
      上是否占有該不動產無涉，故倘繼承人並未拋棄該不動產
      之事實上處分權，自難以其未居住其間，即謂其對該不動
      產已無事實上處分權。
    2.查高雄市前金區○○○路475 號係訴外人曾德發所建，同
      路477 巷1 號係曾德發之父所興建，並由曾德發及庚○○
      共同繼承等節，業據壬○○於原審陳述明確，並有稅籍登
      記表1 份在卷可稽（原審卷第24頁），而曾德發於90年7
      月31日死亡後，其繼承人即戊○○○、壬○○、辛○○、
      己○○、子○○、丙○○○、癸○○、辰○○○等8 人，
      均未拋棄繼承乙節，業據其等自認在卷（原審卷第253-25
      4 頁）；故依前開規定及說明，戊○○○等8 人，均因繼
      承而取得前開475 號房屋及477 巷1 號房屋之事實上處分
      權，並為公同共有；庚○○則取得前開477 巷1 號房屋之
      事實上處分權，並與戊○○○等8 人為公同共有，各該房
      屋且尚有公同共有人使用，性質上亦無得割捨，是戊○○
      ○、己○○、辛○○、子○○、辰○○○及庚○○既未能
      另行證明有對繼承所得權利之拋棄，自難以其等遷離上開
      房屋，即遽論其等對前開屋已無事實上處分權，並進而謂
      未占有使用系爭土地。
    3.又上開475 號房屋，占用系爭土地，如附圖所示D 、D1部
      分，面積分別為71平方公尺；477 巷1 號房屋，占用系爭
      土地，如附圖所示F 部分，面積42平方公尺等節，有勘驗
      筆錄、照片及土地複丈成果圖在卷可稽（原審卷第156-16
      1 頁），並為兩造所不爭執。而曾德發死亡前為上開475
      號房屋之所有權人，並與庚○○因繼承而取得上開477 巷
      1 號房屋之事實上處分權，戊○○○等8 人亦因繼承而取
      得前開475 號、477 巷1 號房屋之事實上處分權，已如前
      述，均係無權占用系爭土地，則高雄市政府主張曾德發自
      88年6 月17日起至其90年7 月31日死亡止，無權占用系爭
      土地，如附圖所示D 、D1、F 部分，面積合計113 平方公
      尺，戊○○○、壬○○、辛○○、己○○、子○○、丙○
      ○○、癸○○、辰○○○等8 人，自90年8 月1 日起至92
      年12月31日止，接續占用上開土地；庚○○自88年6 月17
      日起至92年12月31日止，與戊○○○等8 人共同無權占用
      系爭土地，如附圖所示F 部分，面積42平方公尺，並本於
      所有權人之地位，依不當得利及繼承之法律關係，請求戊
      ○○○等8 人及庚○○，返還其所受利益，依前開說明，
      自屬有據。
  (五)被上訴人丑○○、寅○○、卯○○（下稱丑○○3 人）是否
    無權占有系爭土地？高雄市政府依侵權行為、不當得利及繼
    承之法律關係，請求其等3人返還所受之利益有無理由？
    查高雄市政府雖主張丑○○等3 人繼承高雄市前金區○○○
    路477 巷1-1 號房屋之事實上處分權，而無權占用系爭土地
    ，如附圖所示E 、H 部分，面積70平方公尺之土地。惟上開
    房屋係丑○○等3 人之被繼承人楊德祿所有，丑○○等3 人
    於繼承開始時，雖均未拋棄繼承，然其3 人於均陳稱無繼承
    上開房屋之意，並於繼承開始時，拋棄對上開房屋之事實上
    處分權。觀之丑○○於81年4 月23日即已遷往高雄市○○區
    ○○街131 號5 樓居住；寅○○於86年10月6 日遷往高雄市
    三民區○○路21號居住；卯○○於81年1 月10日遷往高雄市
    鹽埕區○○○路175 號居住，有戶籍謄本3 份在卷可佐（原
    審卷第48-50 頁），又原審現場勘測時，上開房屋亦確無人
    居住其間，有前開勘驗筆錄在卷可佐，換言之，丑○○等3
    人於86年11月9 日繼承開始前，皆已自系爭不動產離開，而
    遷住他處，且未再占用處分該不動產，從其等行為足以認定
    渠等確已拋棄對上開房屋之事實上處分權，即為繼承權利拋
    棄。丑○○3 人抗辯稱伊父親楊德祿生前曾繳了幾期租金後
    即未續繳，伊不知未續繳之原因為何。嗣卯○○、丑○○、
    寅○○分別於81年1 月、81年4 月、86年10月未在系爭房屋
    居住，之後伊父親在86年11月9 日過世，東西亦已搬空，房
    屋當時並未上鎖，頂多只是將門扣上。因系爭土地不知為何
    人所有，故伊亦不知應向何人通知拋棄占有等語。查高雄市
    政府在楊德祿死後迄本件起訴前，並未向丑○○等3 人催討
    占用上開土地之租金，丑○○等3 人並不知道該土地之所有
    權人為高雄市政府，又對於物有事實上管領力者，為占有人
    。占有之繼承人或受讓人得就自己之占有或其前占有人之占
    有合併，而為主張。合併前占有人之占有而為主張者，並應
    承繼其瑕疵，民法第940 條、947 條分別定有明文。占有之
    繼受取得人對於前占有人之占有非必須繼受，而係有選擇繼
    受與否之權。丑○○等人於伊等父親楊德祿死亡之前，即已
    遷出而不占用系爭不動產，嗣又未予以使置於自己實力之支
    配之狀態，自無通知高雄市政府之義務，是高雄市政府主張
    卯○○、丑○○、寅○○於拋棄占有依民法241 條應負通知
    義務，為不可採。是高雄市政府主張丑○○等3 人就上開房
    屋仍有事實上管領力，依民法侵權行為或不當得利之法律關
    係，請求丑○○等3 人返還其所受利益，不應准許。
  (六)高雄市政府請求上訴人甲○○○等返還所受之利益，其數額
    如何？
    按無法律上原因而受利益，致他人受損害者，應返還其利益
    。雖有法律上原因，而其後已不存在者，亦同，此觀同法第
    179 條規定自明。故其得請求之不當得利範圍，應以他方所
    受之利益為度，非以請求人所受損害若干為準，而無權占有
    他人土地，可能獲得相當於租金之利益，為社會通常之觀念
    。再城市地方房屋之租金，以不超過土地及建物申報總價年
    息10% 為限，租用基地建築房屋亦準用之；而公有土地，以
    各該宗土地之公告地價為申報地價，免予申報，土地法第97
    條第1 項、第105 條及平均地權條例施行細則第21條定有明
    文。基地租金之數額，除以基地申報地價為基礎外，尚須斟
    酌基地之位置，工商業繁榮之程度，承租人利用基地之經濟
    價值及所受利益等項，並與鄰地租金相比較，以為決定。經
    查，系爭土地均屬高雄市政府所有，為公有土地，應以公告
    地價為申報地價，而系爭456 地號土地89年7 月迄今92年12
    月31日之申報地價為每平方公尺31,600元；系爭456-2 地號
    土地自89年7 月起至92年12月31日止，申報地價為每平方公
    尺33,000元，有地價謄本附卷可按（原審卷第25-27 頁），
    參以系爭土地鄰近高雄市○○路，附近有大型公共設施如高
    雄市工商展覽中心、高雄市立棒球場，及行政院南部服務中
    心、高雄市議會等機關，交通及生活機能均尚稱完善等節，
    本院認高雄市政府請求相當於租金之利益，依土地申報地價
    年息5 ％計算為適當。依此計算，甲○○○自88年6 月17日
    起至92年12月31日止，每月受有相當於租金之利益11,323元
    ，合計共616,921 元；戊○○○、壬○○、辛○○、己○○
    、子○○、丙○○○、癸○○、辰○○○等8 人，自88年6
    月17日起至92年12月31日止，每月受有相當於租金之利益14
    ,913 元 ，合計812,518 元；庚○○自88年6 月17日起至92
    年12月31日止，每月受有相當於租金之利益5,530 元，合計
    301,296 元。（計算式詳如附表），從而高雄市政府請求甲
    ○○○給付616,921 元，戊○○○、己○○、壬○○、辛○
    ○、子○○、丙○○○、癸○○、辰○○○連帶給付812,51
    8 元，庚○○就前開812,518 元中之301,296 元與戊○○○
    等8 人負連帶給付之責為有理由。
八、綜上所述，高雄市政府依不當得利侵權行為及繼承之法律關
    係，請求甲○○○給付616,921 元，及自93年10月6 日（起
    訴狀繕本於93年6 月25日送達，減縮請求）起至清償日止，
    按週年利5%計算之利息；戊○○○、己○○、壬○○、辛○
    ○、子○○、丙○○○、癸○○、辰○○○，連帶給付812,
    518 元，及均自93年6 月26日（起訴狀繕本送達翌日）起至
    清償日止，按週年利率5%計算之利息；庚○○就前開金額，
    於301,296 元，及自93年6 月26日起至清償日止，按週年利
    率5%計算之利息部分，與戊○○○、己○○、壬○○、辛○
    ○、子○○、丙○○○、癸○○、辰○○○，負連帶給付之
    責，為有理由，原審就此部分為高雄市政府勝訴之判決，核
    無違誤。甲○○○等上訴意旨指摘原判決此部分不當，求予
    廢棄為無理由，應予駁回。另高雄市政府請求丑○○、寅○
    ○、卯○○連帶給付1,191,505 及法定利息為無理由，原審
    就此部分為其高雄市政府敗訴之判決，並無違誤，高雄市政
    府上訴意旨就此部分指摘原判決不當，求予廢棄，亦無理由
    ，應予駁回。
據上論結：本件上訴為無理由，依民事訴訟法第385 條第1 項、
第449 條第1 項、第463條、第78條，判決如主文。
中　　華　　民　　國　　96　　年　　11　　月　　21　　日
                            民事第六庭
                                審判長法官  許明進
                                法      官  陳真真
                                法      官  張明振
以上正本證明與原本無異。
如對本判決上訴，須於判決送達後20日內向本院提出上訴狀，其
未表明上訴理由者，應於上訴後20日內向本院提出上訴理由書（
均須按他造當事人之人數附繕本）。上訴時應提出委任律師或具
有律師資格之人之委任狀，並依附註條文規定辦理。
中　　華　　民　　國　　96　　年　　11　　月　　22　　日
                                書  記  官  黃琳群
附註：
民事訴訟法第466條之1：
對於第二審判決上訴，上訴人應委任律師為訴訟代理人，但上訴
人或其法定代理人具有律師資格者，不在此限。
上訴人之配偶、三親等內之血親、二親等內之姻親，或上訴人為
法人、中央或地方機關時，其所屬專任人員具有律師資格並經法
院認為適當者，亦得為第三審訴訟代理人。第１項但書及第２項
情形，應於提起上訴或委任時釋明之。
附表：
┌────┬──────────────────────┐
│姓　　名│計算式（小數點以下四捨五入）                │
├────┼──────────────────────┤
│甲○○○│占用456地號86平方公尺                       │
│        │每月：31,600×86×5%×1 /12=11,323元        │
│        │合計：11,323×54+11,323 ×15/31=616,921 元  │
├────┼──────────────────────┤
│戊○○○│456地號部分占用面積為107平方公尺            │
│等8人   │每月：31,600×107×5 ％×1/12=14,088元      │
│        │456-2地號部分占用面積為6平方公尺            │
│        │每月：33,000×6×5 ％×1/12=825元           │
│        │合計：14,913×54+14,913×15/31=812,518元    │
├────┼──────────────────────┤
│庚○○  │占用456地號42平方公尺                       │
│        │每月：31,600×42×5 ％×1/12=5,530元        │
│        │合計：5,530×54+5,530×15/31=301,296元      │
└────┴──────────────────────┘
                                                QWF
